【裁判字號】    90,易,2741
【裁判日期】    920103
【裁判案由】    業務侵占
【裁判全文】
臺灣高雄地方法院刑事判決                          九十年度易字第二七四一號
    公  訴  人  臺灣高雄地方法院檢察署檢察官
    被      告  甲○○  男  四.
    選任辯護人  趙怡莊  律師
右列被告業務侵占案件，經檢察官提起公訴（九十年度偵字第四三０一號〕，本院判
決如左：
    主  文
甲○○意圖為自己不法之所有，而侵占對於業務上所持有之物，處有期徒刑陸月，如
易科罰金，以參佰元折算壹日。緩刑貳年。
    事  實
一、甲○○係高雄縣鳥松鄉○○路三巷六十三弄十五號「庚○○○」社區管理委員會
    〔以下簡稱管委會〕第一屆之財務委員。民國八十五年間「庚○○○」建築完成
    ；八十五年十二月間由該大樓建設公司提撥公共管理基金新台幣〔下同〕二百七
    十八萬三千六百八十六元，經住戶同意後，交由同一社區住戶即擔任該社區管理
    委員會之副主任委員丁○○、甲○○兩人共同管理，二人於八十六年一月二十六
    日在寶島商業銀行由丁○○與甲○○開立聯合帳戶，各自保管一顆印章，存摺則
    交由擔任寶島商業銀行之行員兼大樓住戶陳柏嵐持有。惟八十六年初，丁○○所
    任職之中鋼公司，將其調任台北二年半，丁○○便將管理基金之職責交給陳柏嵐
    ，於八十七年三月四日再由陳柏嵐與甲○○二人在寶島商業銀行開立聯合帳戶，
    並各自保有一顆印章。存摺亦交由陳柏嵐保管，甲○○如有請款單據，即持單據
    及蓋其私章之取款條持向陳柏嵐蓋章後領款，嗣又陳柏嵐因移民美國，乃將存摺
    及工程單據全交付甲○○，後即歸由甲○○一人掌管。詎料，甲○○竟變易持有
    之意思為所有之意思，將五十三萬四千一百五十五元委員會基金予以侵占入己，
    挪為私用，並經第二屆管理委員會多次催討交付帳目，甲○○始於八十八年十月
    二日交出支出帳目單據及餘額七千五百三十九元予盛戊○○，然仍然短少五十三
    萬四千一百五十五元之帳目明細，庚○○○管理委員會始知上情。
二、案經庚○○○管理委員會訴由臺灣高雄地方法院檢察署檢察官偵查起訴。
    理  由
一、訊據被告甲○○矢口否認有前開業務侵占犯行，辯稱：伊非庚○○○管理委員會
    所選出之財務委員，只是基於熱心才協助丁○○處理事務，筆公共管理基金是由
    其與丁○○共同蓋章後支用，存摺帳戶係丁○○名義，且交由陳柏嵐保管，後丁○○調台北任職，才由伊與陳柏嵐共同簽蓋章管理，陳柏嵐去美國之前，交付之
    單據，伊於八十八年十月二日在第二屆管委會成之前，已將部分單據即丙○○經
    手之工程支付八十二萬四千一百零六元及乙○○經手之工程支付一百四十二萬五
    千四百二十五元單據暨餘款七千五百三十九元及寶島商業銀行存摺等物移交予第
    二屆委員盛戊○○，其中五十二萬六千六百十六元之單據，因乙○○表示要交由
    第一屆主任委員認章而向伊取走，伊並未侵占管委會基金云云；經查，
〔一〕被告甲○○是庚○○○管理委員會之第一屆財務委員，業經證人己○○即管委
    會第一屆之主任委員到庭證稱屬實〔見本院九十年八月二十三日本院訊問筆錄〕
    ，復有高雄縣政府八六建管字一一七五四五號函文〔內函庚○○○管理委員會委
    員名冊一紙〕附於本院刑事卷可參，是被告確係庚○○○管理委員會八十六年六
    月十五日鴻福字第一號申請辦理報備之管理委員會財務委員，核先述明。
〔二〕被告辯稱：陳柏嵐去美國之前，交付之單據之其中五十二萬六千六百十六元之
    單據，因乙○○表示要交由第一屆主任委員己○○認章而向伊取走，伊並未侵占
    管委會基金云云；經查，證人盛戊○○到庭證稱：第二屆委員產生後，委員要甲○○清出帳目，將錢交出來及交出財務報表，但被告沒有理由就說不要，後來他
    交了一萬元現金給我，說最後剩一萬元，他說他還貼了幾千元，我收到一萬元後
    交給第二屆財務委員。在第二屆產生後，甲○○有交給我一包單據及一萬元，我
    再交給第二屆委員楊文清等語〔見本院九十年八月二十三日訊問筆錄〕；另證人
    己○○到庭證稱：在我當主委時，丙○○曾做過社區及監視系統，乙○○在我當
    主委時沒有，我沒有做主委後，他有沒有做社區工程我不清楚。乙○○並未在伊
    不當主委後有事後追認單據，伊當主委當時，工程都在我任期當時核對過，沒有
    事後追認之情形。乙○○並無拿社區工程單據給伊核對等語〔見本院九十年八月
    二十三日訊問筆錄〕。證人丁○○庭證稱：被告會拿實際單據，由我審核單據，
    並去看實際有無完工，再由我與被告在提款單蓋章，交由被告去領錢，存摺在陳
    柏嵐處，請款是由被告拿單據過來，被告當初告訴我，都是工人開的單據，但實
    際情況我不清楚。伊看過單據後即交由被告保管。在我離開之前，帳目沒有問題
    ，很清楚，在我之後的帳目，我就不清楚了。伊只有核對單據，工程及金額沒有
    錯誤就在提款單上蓋章，並未在單據上另外蓋章；當時伊移交前我有與被告、陳
    柏嵐三人核對過帳目，後來我就沒有管理了等語〔見本院九十年九月二十五日、
    九十一年十二月十九日訊問筆錄〕；而被告亦自承：帳目我們會請主委確認，但
    他們都不過目，所以實際上收據主委都不看，陳柏嵐走了之後就沒有再由寶島銀
    行支出任何錢，他離開後，把存摺交給我，印章他自己帶走，後來乙○○再來取
    走部分收據等語；〔見本院九十年八月二十三日訊問筆錄〕，另其對丁○○離開
    前之帳目亦自承有其與陳柏嵐核對等語〔見本院九十一年十二月十九日訊問筆錄
    〕，綜上各節，足認被告陳柏嵐在前往美國之前，已將其經手之單據交付給被告
    ，業經被告自承在卷，且前手丁○○離開前移交給被告與陳柏嵐之時，被告即知
    要核對金額與單據是否符合，且亦明知主委對單據之內容，大都不會仔細核對細
    看；如前所述，又既其明知其任期已屆，為何會任由乙○○拿走部分單據，而造
    成自己與下屆財務委員移交不清之情形，顯與常情不符，亦難為有利於被告之認
    定。
〔三〕另觀被告一再辯稱：短少之單據金額共五十二萬六千六百十六元，因第一屆管
    理委員會即將御任，才由乙○○向伊取走表示向主任委員己○○蓋章認可，以免
    日後住戶有意見云云；經查，乙○○曾經在庚○○○住過一節，業經同居人林淑
    美到庭證稱屬實，惟乙○○經本院多次傳訊及拘提皆未到案，再查，另既然被告
    前曾於丁○○欲離開之前，即知應核對帳目明細，其竟在陳柏嵐業經出國，而且
    第一屆及第二屆管理委員會要交接之前，任將出支單據明細交由乙○○取走，是
    被告所辯是否屬實，實屬可疑，再查，被告前曾自承：帳目我們會請主委確認，
    但他們都不過目，所以實際上收據主委都不看等語，業如前述，另證人丁○○亦
    證稱請款並未在單據上另外蓋章等語；證人己○○亦證稱：乙○○未曾持單據事
    後要求伊認證等語，另觀被告所提出之單據明細，其上皆未有管理委員會主委之
    認證章，且乙○○既已領得工程款，其又非係住戶〔僅是同居人居住在該處，且
    日前亦不知去向〕，豈有再持單據要求委員會主委之認證而如同被告所稱怕日後
    工程受住戶質疑之必要，是被告所辯交付之單據是由乙○○取走云云，應係臨訟
    卸責之詞，殊無足取。
〔四〕未查，證人己○○證稱：五萬元以下是授權財務委員核准，例如買報紙、文具
    等等語，核與被告陳稱：小金額我都是累積到一筆金額才到銀行領錢，我會自己
    先支出等語。是觀被告提出支出單據明細，雖與銀行帳戶內每筆提領明細額度有
    出入，惟尚難認非係用以支付管理委員會之工程款，此部分已為告訴人及被告不
    爭執，復有庚○○○第一屆管理委員會財務開支明細表四紙及寶島商業銀行交易
    查詢報表四紙暨丁○○、甲○○及甲○○、陳柏嵐開戶印鑑卡二紙附卷足參，及
    被告提出支出單據明細，經核確有短少之單據金額共五十二萬六千六百十六元，
    又被告既是管理並經手前開大樓財務，是就餘款部分即應認被告有為自已不法之
    所有之意圖，變易持有為所有之侵占犯行，是本件事證明確，又被告犯行堪予認
    定。
二、查被告甲○○擔任庚○○○管理委員會第一屆財務委員，負責管領大樓基金之業
    務，為從事業務之人，而其所收取保管之上開物品，為其業務上所持有之物，被
    告將上開短少基金侵占入己，核其所為，係犯刑法第三百三十六條第二項之業務
    侵占罪。爰審酌被告利用職務之便，侵占上開物品，對庚○○○管理委員會所造
    成之損害非微，惟念其犯後坦承犯行，深具悔意，且已與告訴人庚○○○管理委
    員會成和解，有和解書在卷可參等一切情狀，量處如主文所示之刑，並諭知易科
    罰金之折算標準，以資懲儆。按被告犯罪後，刑法第四十一條業已修正為「犯最
    重本刑為五年以下有期徒刑以下之罪，而受六個月以下有期徒刑或拘役之宣告，
    因身體、教育、職業、家庭之關係或其他正當事由，執行顯有困難者，得以一元
    以上三元以下折算一日，易科罰金。但確定因不執行所宣告之刑，難收矯正之效
    ，或難以維持法秩序者，不在此限。併合處罰之數罪，均有前項情形，其應執行
    之刑逾六月者，亦同」，於九十年一月十日公布，同年一月十二日施行，是被告
    犯罪後法律已有變更，經比較新舊法，以修正後之刑法第四十一條第一項較有利
    於被告，自應適用新法。並諭知易科罰金之折算標準。又被告前未曾受有期徒刑
    以上刑之宣告，此有台灣高等法院被告全國前案紀錄表一紙在卷可參，其因一時
    失慮，致罹刑章，於犯後業與告訴人達成和解，經此起訴審判，當知所警惕，信
    無再犯之虞，本院認所宣告之刑以暫不執行為適當，併諭知緩刑二年，以啟自新
    。
據上論斷，應依刑事訴訟法第二百九十九條第一項前段，刑法第二條第一項前段、第
三百三十六條第二項、修正後第四十一條第一項、第七十四條第一款，罰金罰鍰提高
標準條例第一條前段、第二條，判決如主文。
本案經檢察官朱秋菊到庭執行職務。
中      華      民      國    九十二    年      一      月      三      日
                                  臺灣高雄地方法院刑事第四庭
                                      法  官  陳  銘  珠
右正本證明與原本無異。
如不服本判決，應於送達後十日內向本院提出上訴狀。
                                      書記官  謝  群  育
中      華      民      國    九十二    年      一      月      三      日
參考法條：
中華民國刑法第三百三十六條
 (公務公益侵占罪、業務侵占罪)
對於公務上或因公益所持有之物，犯前條第一項之罪者，處一年以上七年以下有期徒
刑，得併科五千元以下罰金。
對於業務上所持有之物，犯前條第一項之罪者，處六月以上五年以下有期徒刑，得併
科三千元以下罰金。
前二項之未遂犯罰之。


司法院資訊處製作；財團法人民間司法改革基金會備份。
